臺灣高等法院民事判決　　　　　　　　　 93年度上字第119號
上　訴　人　甲　○
訴訟代理人　溫光雄律師
被上訴人　　百奇木業股份有限公司
法定代理人　錢慶和
訴訟代理人　許文雄
複代理人　　李錦復
上列當事人間所有權移轉登記事件，上訴人對於中華民國92年12
月31日第一審判決提起上訴，經本院於中華民國94年5月3日言詞
辯論終結，判決如下：
    主  文
原判決廢棄。
被上訴人應將坐落新竹縣新豐鄉○○段24地號及24-1地號土地上
如附圖編號(四)、(五)、(六)、(七)所示土地辦理分割登記後，移轉登記
予上訴人。
被上訴人應將前項土地交付予上訴人。
第一、二審訴訟費用由被上訴人負擔。
    事實及理由
一、上訴人主張：坐落新竹縣新豐鄉○○段24、24-1地號土地（
    下稱系爭土地）於重測前為新竹縣新豐鄉○○段44地號土地
    （下稱44地號土地）之一部分。上訴人之被繼承人朱金原為
    44地號土地之共有人，應有部分為179/3600，於民國（下同
    ）65年8月9日將該土地應有部分售予訴外人欣陽股份有限公
    司（下稱欣陽公司），當時雙方約定該土地鄰道路部分面寬
    48台尺（約14‧54544公尺），深長100台尺（約30.303公尺
    ）土地即如附圖所示(四)、(五)、(六)、(七)部分不屬買賣之範圍，
    但因當時法令限制無法分割，故暫時先將該土地持分全部移
    轉與買受人，並約定俟該土地可分割移轉時，再將保留部分
    土地分割移轉登記與朱金。嗣欣陽公司將44地號土地轉售予
    訴外人華友工業股份有限公司（下稱華友公司），華友公司
    復轉售予訴外人鄭彭錦梅，並將上開土地移轉登記為被上訴
    人所有，而華友公司及被上訴人均承諾繼受欣陽公司對上訴
    人所負分割移轉土地之義務。又朱金為確保對系爭土地之權
    益，乃於79年1月7日與被上訴人達成協議，並訂有「原地主
    保留土地信託登記協議書」（下稱系爭協議書），約定被上
    訴人應返還土地之時期，依法令之規定，該保留之土地得移
    轉為朱金或其指定人名義時，被上訴人即應為返還登記。查
    系爭土地目前之使用分區為特定農業區，使用地類別為丁種
    建築用地，已可分割移轉，而朱金業於90年8月15日死亡，
    上訴人為朱金之唯一繼承人，爰依系爭協議書之約定，請求
    被上訴人應將系爭土地如附圖編號(四)、(五)、(六)、(七)所示土地
    辦理分割登記，再於分割登記完成後，移轉登記予上訴人，
    並將該部分土地交付與上訴人等語。原審為上訴人敗訴之判
    決，上訴人不服，提起上訴，並聲明：(一)原判決廢棄。(二)被
    上訴人應將系爭土地上如附圖編號(四)、(五)、(六)、(七)所示土地
    辦理分割登記後，移轉登記予上訴人。(三)被上訴人應將前項
    土地交付予上訴人。
二、被上訴人則以：系爭協議書上不僅未經被上訴人法定代理人
    署名簽章，且無訂約年月日之記載，並非真正。又朱金曾因
    同一事件於77年間與被上訴人涉訟，當時朱金係主張系爭土
    地由其保留寬48台尺，長75台尺，面積0．0325公頃之土地
    未售予欣陽公司，詎上訴人於本件竟主張朱金當時售予欣陽
    公司時係約定寬48台尺、長100台尺之土地不屬買賣範圍，
    其前後陳述不一，所為主張顯不足採。況朱金前出售土地與
    欣陽公司時，即使曾約定保留若干土地並未出售，應俟日後
    再行辦理分割登記與朱金，然欣陽公司於66年6月13日將系
    爭土地全部轉售並移轉登記與華友公司，依雙方所簽訂之買
    賣契約書，並無約定將欣陽公司對朱金所保留土地辦理分割
    並移轉所有權登記之義務一併讓與，而由華友公司承擔該債
    務，嗣華友公司再轉售予訴外人鄭彭錦梅，鄭彭錦梅再轉售
    予訴外人謝萬春、李煙等8人，亦僅於買賣契約書上載明「
    扣除五百坪」而已，並未另有買受人承擔出賣人任何義務之
    約定，而該500坪土地為朱金及其餘地主朱錦和、朱等、朱
    金富、李王傳、朱傳等人所共有，其位置、面積亦非朱金所
    得片面主張，故被上訴人對朱金並未承擔任何辦理土地分割
    移轉登記之義務，此業經前訴訟判決確定。是被上訴人自不
    可能於獲法院勝訴判決後，另與朱金簽訂系爭協議書，上訴
    人執此偽造之協議書請求被上訴人履約，自無理由等語，資
    為抗辯。原審為被上訴人勝訴之判決，被上訴人對於上訴人
    之上訴則聲明駁回上訴。
三、查朱金前於77年間以被上訴人為被告，另案起訴請求被上訴
    人移轉系爭土地所有權（下稱前訴訟），經原法院以77年度
    訴字第532號判決朱金敗訴後，朱金不服，提起上訴，復經
    本院於78年4月24日以77年上易字第1291號判決駁回上訴確
    定，此有上開判決書附卷可稽（見原審卷(一)第31至38頁），
    並經本院調閱上開案卷查明無訛。又查，本件上訴人係主張
    依其於前訴訟判決確定後之79年1月7日與被上訴人所訂立之
    系爭協議書而為請求（見原審卷(一)第41頁），是上訴人本件
    請求核與前訴訟之請求不同，非屬同一事件，而非前訴訟判
    決既判力所及，合先敘明。
四、上訴人主張系爭土地重測前為44地號土地之一部分，現登記
    為被上訴人所有之事實，為被上訴人所不爭執，並有土地登
    記謄本附卷為證（見原審卷(一)第9、10頁），堪信為真正。
    又上訴人主張其被繼承人朱金與被上訴人訂立系爭協議書之
    事實，並提出系爭協議書為證（見原審卷(一)第27至29頁），
    惟被上訴人則否認系爭協議書之真正。經查：
  (一)被上訴人有於79年1月7日與訴外人朱等、朱金富等人訂立「
    原地主保留土地信託登記協議書」之事實，為被上訴人所自
    認，並有該2份協議書在卷可證（見原審卷(一)第93至95、99
    、100頁），堪信為真正。又本院將上開被上訴人與朱等、
    朱金富所簽訂之協議書及系爭協議書送請法務部調查局鑑定
    結果為：3份協議書上手寫字跡以外之契約內容（即打字字
    體）字跡經放大檢視均發現有影印碳粉顆粒，判係影印而成
    ，且3份協議書影印圖文特徵相符，研判係直接或間接影印
    自同一來源；3份協議書上契約內容（除簽名及附件資料部
    分）之手寫部分筆跡筆劃特徵相同；3份協議書上有關「百
    奇木業股份有限公司」、「李煙」、「許文雄」等字跡互相
    對應部分之筆劃特徵相同，此有法務部調查局鑑定通知書在
    卷可稽（見本院卷第142至146頁）。又經以投影比對方法核
    對，系爭協議書上「李煙」、「錢慶和」之印文核與被上訴
    人與朱金富所簽訂協議書上「李煙」、「錢慶和」之印文相
    符。又被上訴人曾於90年12月28日以新埔中正郵局第44號存
    證信函發函予上訴人，而該存證信函上所蓋被上訴人負責人
    「錢慶和」之印文為真正一節，經被上訴人自認在卷（見原
    審卷(一)第78頁），並有該存證信函附卷為憑（見原審卷(一)第
    75頁），而系爭協議書上「錢慶和」之印文經核亦與上開存
    證信函上「錢慶和」之印文相符。此外，3份協議書上所蓋
    「百奇木業股份有限公司」之印文因欠清晰，致難以精確比
    對，惟經以投影比對方式核對，系爭協議書上之「百奇木業
    股份有限公司」印文核與朱等、朱金富所簽訂上開協議書上
    該公司之印文具有高度相似性。
　(二)被上訴人主張系爭協議書未經被上訴人負責人簽名，且無訂
　  約日期之記載，故系爭協議書顯非真正等語。經查，證人朱
    等於原審到庭證稱：「（79年1月7日所訂『原地主保留土地
    信託登記協議書』）我有簽，是在新豐鄉公所和契約書上的
    人所簽定的」，「（當時被上訴人董事長錢慶和有無在場？
    ）有，名字是他自己簽的，李煙、許文雄也都在現場」，「
    （為何簽此協議書？）這是後來才又簽的，之前有簽過一張
    ，因為快15年，快到期了，所以才會再簽這一張」，「因為
    他們講說原來舊的契約快滿15年就要無效，所以我就拿舊的
    契約去跟公司訂新的契約」等語（見原審卷(一)第125、126頁
    ）；證人朱金富亦證稱：「（79年1月7日所訂『原地主保留
    土地信託登記協議書』）是我簽的」，「是當天79年1月7日
    在新豐鄉公所，當時有我、百奇木業公司董事長錢慶和、李
    煙、許文雄、陳明意、衛進郎在場，上面都是他們自己親自
    簽名蓋章的」，「我們是各自簽的，所以契約書上所載的人
    外，其他的人沒有印象。我當時有與朱等、朱金一起去，但
    我們各自簽約的。當時是我父親先跟欣陽公司在62年11 月
    19日簽協議書，在朱等的隔壁，留深度100尺、寬度為每間
    各14台尺，共4間之土地供我們使用」，「因為欣陽公司又
    轉賣給百奇木業公司，我們為了保障，所以找被告公司（即
    被上訴人）出來簽約，他們也同意，所以就簽了這份協議書
    」，「（朱金有無保留土地？）我不清楚，但79年1月7日當
    天我堂姐朱金要我畫一張圖出來，說在我旁邊留有3間房子
    的土地，我就幫她畫了一個圖（即爭爭協議書上之附圖），
    並且協議書上朱金的名字也是我幫她簽的，簽好後她拿去找
    對方簽名，過幾天她拿回來給我看時，已經簽好了，是否當
    天簽的我並不清楚」，「但因為我們是各別簽的，後來拿回
    去看，上面簽的人就沒有我的那麼多」，「（朱金有無舊契
    約？）沒有。我從來沒有看過她有提出欣陽公司的舊約，且
    因為她沒有舊契約，才要我幫她畫」，「我契約書是許文雄
    親自簽的，當時請他們簽名的是去找他們各自簽的」等語（
    見原審卷(一)第129至131、133頁）。則依上開證詞，堪認系
    爭協議書雖未記載訂約日期，然應係於79年1月7日由證人朱
    金富劃好附圖後所簽訂。又查，被上訴人與證人朱等、朱金
    富所簽訂之協議書上固均有被上訴人負責人錢慶和之簽名及
    印文，而系爭協議書則無被上訴人負責人錢慶和之簽名，惟
    依民法第3條第2項規定，如有用印章代簽名者，其蓋章與簽
    名生同等之效力，是系爭協議書既已蓋用被上訴人負責人錢
    慶和真正之印文，則雖未經錢慶和親自簽名，亦不得因此而
    否定系爭協議書之效力。
  (三)被上訴人又主張上訴人於前訴訟係主張所保留土地深度為75
    台尺，而上訴人迄未提出原始合約，則被上訴人焉有可能於
    獲勝訴確定判決後，復與上訴人簽訂系爭協議書，且同意上
    訴人所保留土地深度為100台尺，可見系爭協議書確係偽造
    等語。惟查，被上訴人自承：其向前手購買土地時，確有註
    明保留500坪，被上訴人並已就此部分土地為分割登記，而
    各地主所保留土地位置（如原審卷(二)第37頁被上訴人所提附
    圖），除朱等（含朱等之後手陳上才、史文慶部分）、朱金
    富、朱傳、陳錦珍、陳才火等人外，尚有一部分保留土地不
    知保留地主為何人，而原保留土地地主持有原始契約者僅朱
    等及朱金富二人等語（見原審卷(二)第18、36、37頁，原審卷
    (一)第132頁）。則依被上訴人所陳，原保留土地地主並非均
    持有與被上訴人之前手所訂立之原始合約，是被上訴人於前
    訴訟判決確定後，雖未據上訴人提出原始合約，然衡情亦非
    絕無承認上訴人係系爭土地原保留土地地主，而與其訂立系
    爭協議書以明雙方權義關係之可能。又證人朱金富證稱：「
    當時所留的深度是從朱等已經建好的房子深度做為計算的依
    據，他所蓋的房子為100台尺」等語（見原審卷第159頁反面
    ），而被上訴人於原審亦陳稱：「原來朱金富的深度是75台
    尺，朱等可能是100台尺，朱金富確定是75台尺，因道路拓
    寬，才往後延伸增建，在他們後方另有二間南北向的房子，
    原來也算在500坪的土地，但因前面增建的結果，他們又往
    後拓寬」等語（見原審卷第159頁反面），參諸證人朱等所
    保留土地深度為100台尺，證人朱金富所訂上開協議書附圖
    亦載明所保留土地深度為100台尺，而上訴人所保留土地與
    朱金富所保留土地相毗鄰，是依其情形，被上訴人亦有可能
    比照其與朱等、朱金富所簽訂協議書之約定，而同意上訴人
    所保留土地深度亦為100台尺。則綜合上開事證，堪認系爭
    協議書係為真正。
五、依系爭協議書第貳項「協議內容」約定：「一乙方（即朱金
    ）前出售坐落新竹縣新豐鄉○○段紅毛小段第四十四號地予
    欣陽電器企業股份有限公司，曾保留後列標示面臨道路之土
    地未賣，但信託由該公司之名義登記，該公司負有返還之義
    務，茲甲方（即被上訴人）為該公司關於此項法律關係之繼
    受人，對於此項保留信託登記之一切義務均承擔之。二甲方
    應返還土地之時期－依法令之規定，該保留之土地得移轉為
    乙方或其指定人名義時，甲方即應立即為返還之移轉登記，
    甲方簽約後並應儘速設法變更該土地之地目，使之適於為移
    轉登記．．．」（見本院卷第42頁）。查系爭土地已自44地
    號土地為分割登記，使用分區為特定農業區，使用地類別為
    丁種建築用地，此有土地登記謄本可稽（見原審卷第9、10
    頁），是上訴人主張系爭土地現無不能分割登記情事一節，
    堪予採信。又原審就系爭協議書附圖所示位置及面積囑託新
    竹縣新湖地政事務所測量結果，朱金依系爭協議書所得請求
    被上訴人分割移轉之土地應如附圖編號(四)、(五)、(六)、(七)所示
    部分土地，此有勘驗筆錄、新竹縣新湖地政事務所92年6月
    13日函附土地複丈成果圖附卷為憑（見原審卷(一)第158至160
    頁，卷(二)第1、2頁）。又朱金於90年8月15日死亡，上訴人
    為朱金唯一繼承人之事實，業據提出戶籍謄本、死亡證明書
    、遺產稅免稅證明書等件為證（見原審卷(一)第11、12頁，本
    院卷第86至91頁），是上訴人主張依繼承之法律關係，請求
    被上訴人履行系爭協議書所定分割移轉並交付上開土地之義
    務，自屬有據，應予准許。被上訴人雖又主張上訴人應一併
    提出系爭協議書簽訂前所訂原始合約，始得請求履行系爭協
    議書等語，惟依系爭協議書所載，兩造並未約定上訴人於請
    求被上訴人履行系爭協議書時，須另提出原始合約或其他證
    明文件，是被上訴人此部分之主張並不足採，故被上訴人尚
    不得執此拒絕履行系爭協議書。
六、綜上所述，上訴人依系爭協議書之約定，請求被上訴人將系
    爭土地上如附圖編號(四)、(五)、(六)、(七)所示土地部分（面積合
    計為440.8平方公尺）辦理分割登記後，將該部分土地移轉
    登記並交付予上訴人，為有理由，應予准許。原審為上訴人
    敗訴之判決，尚有未洽。上訴意旨指摘原判決不當，求予廢
    棄改判，為有理由，應予准許。
七、據上論結，本件上訴為有理由，依民事訴訟法第450條、第
    78條，判決如主文。
中　　華　　民　　國　　94　　年　　5 　　月　　17　　日
                  民事第四庭審判長法　官  張劍男
　　　　　　　　　　　  　　　　　法　官  蔡芳齡
　　　　　　　　　　　      　　　法　官  彭昭芬
正本係照原本作成。
如不服本判決，應於收受送達後20日內向本院提出上訴書狀，其
未表明上訴理由者，應於提出上訴後20日內向本院補提理由書狀
（均須按他造當事人之人數附繕本）上訴時應提出委任律師或具
有律師資格之人之委任狀；委任有律師資格者，另應附具律師資
格證書及釋明委任人與受任人有民事訴訟法第466條之一第一項
但書或第二項（詳附註）所定關係之釋明文書影本。
中　　華　　民　　國　　94　　年　　5 　　月　　23　　日
　　　　　　　　　　　　　　　　　　書記官  丁華平
附註：
民事訴訟法第四百六十六條之一（第一項、第二項）：
對於第二審判決上訴，上訴人應委任律師為訴訟代理人。但上訴
人或其他法定代理人具有律師資格者，不在此限。
上訴人之配偶、三親等內之血親、二親等內之姻親，或上訴人為
法人、中央或地方機關時，其所屬專任人員具有律師資格並經法
院認為適當者，亦得為第三審訴訟代理人。
